【裁判字號】    89,上易,4620
【裁判日期】    891103
【裁判案由】    偽造文書
【裁判全文】
臺灣高等法院刑事判決                  八十九年度上易字第四六二號
    上  訴  人  台灣台北地方法院檢察署檢察官
    被      告  甲○○
右上訴人因被告偽造文書案件，不服臺灣台北地方法院八十九年度易字第一七四九號
中華民國八十九年十一月三日第一審判決（起訴案號：臺灣台北地方法院檢察署八十
七年度偵字第二二七三四號），提起上訴，本院判決如左：
    主      文
原判決撤銷。
甲○○明知為不實之事項，而使公務員登載於職務上所掌之公文書，足以生損害於公
眾及他人，處有期徒刑伍月，如易科罰金，以參佰元折算壹日。
    事  實
一、甲○○明知其所有門牌號碼台北市○○區○○路一五一巷四號房屋，除坐落於己
    有之土地外，部分尚及於乙○○任管理人之「祭祀公業劉榮公」所有同區○○段
    ○○段六四五號土地，且其出售前述房屋時，主張有優先承買權之上開部分基地
    所有權人祭祀公業劉榮公並未放棄其優先購買權。甲○○竟於民國八十八年七月
    間出售上開房屋予葉文章時，委由不知情之土地代書吳貴齡，於八十八年七月二
    十二日前某日，以甲○○之名義，繕具載有「本案土地建物確無租賃關係，優先
    購買權人確已放棄其優先購買權，如有不實出賣人願負一切法律責任」等不實切
    結簽註事項之土地登記申請書，於八十八年七月二十二日併同其他不動產所有權
    移轉登記必備文件，送交台北市建成地政事務所，申請辦理所有權移轉登記，使
    承辦本件登記之公務員，將上開不實之切結簽註申請書附入土地登記簿內，並依
    上開不實之切結簽註內容，於八十八年七月二十三日在其職務上所掌之土地登記
    簿公文書內為所有權移轉登記之登載，足以生損害於地政機關辦理所有權移轉登
    記時審核優先承買權事實之正確性而害及公眾、及主張優先承買權人祭祀公業劉
    榮公。
二、案經祭祀公業劉榮公管理人乙○○訴請台灣台北地方法院檢察署檢察官偵查起訴
    。
    理  由
一、訊據被告甲○○固坦承：以上開繕有「本案土地建物確無租賃關係，優先購買權
    人確已放棄其優先購買權」等不實切結簽註事項之土地登記申請書向台北市建成
    地政事務所申請辦理本件所有權移轉登記之事實，惟否認有犯罪之故意，辯稱：
    申請書係代書製作完畢後，在其面前用印，當時其並未仔細閱讀該切結簽註事項
    ，並未故意為該不實切結云云。惟查：右揭事實，業據告訴人乙○○於偵查中指
    訴甚詳，核與被告所承：本件買賣未經告知祭祀公業劉榮公行使優先承買權，且
    上開土地登記申請書係由代書在其面前用印後，向地政事務所提出等情相符，並
    經證人吳貴齡到庭結證屬實；且有上開不實切結簽註之土地登記申請書影本（切
    結簽註文字旁有被告認章）、及房屋及土地登記謄本附卷可稽。參以：本件土地
    登記因三七六建號建物坐落於直興段二小段六四四、六四五地號等二筆土地，惟
    義務人甲○○僅有直興段二小段六四四號土地及同段同小段三七六建號建物，並
    無直興段二小段六四五地號之持分，復查登記簿上直興段二小段六四五地號並無
    設定地上權、典權登記，且權利人葉文章亦無取得六四五地號土地持分，經申請
    人甲○○於本案申請書備註欄處切結「本案建物出賣人與基地所有權人確無租賃
    關係，如有不實，出賣人願負法律責任」並蓋章，台北市建成地政事務所乃依台
    北市政府地政處七十一年三月二十五日北市地一字第一○二一九號函規定准予本
    件登記等情，業據台北市建成地政事務所以八十九年十月五日北市建地一字第八
    九六一六三六三○○號公文函述明確，足見地政事務所承辦人係因被告具名提出
    之不實切結文字，認本件買賣已無優先承買權人行使優先承買權，未就切結事項
    進行實質審核，即依其切結簽註現狀辦理所有權移轉登記，被告使無實質審查義
    務之公務員為不實登載之事實甚明。且上開切結簽註文字既經代書在被告面前用
    印確認，自屬被告同意以其名義提出之申請，被告自不得於事後以未詳閱文字內
    容云云，脫免罪責。綜上所述，本件事證明確，被告犯行堪以認定。
二、按空白之土地登記申請書由申請當事人填寫，交付地政機關時，固為私文書，惟
    該文書經由承辦公務員接受，陸續為相關事項審核、記載，並將之附於土地登記
    案卷內時，即成為公務員執掌上審核相關事項結果所作成之公文書，被告明知其
    所有建物部分坐落於他人基地，且該所有權人祭祀公業劉榮公並未放棄優先承買
    權，竟提出不實之切結文字，使承辦公務員將上開不實切結文字之申請書附入土
    地登記簿內，於其職務上所掌之土地登記簿公文書內為所有權移轉之登載，並據
    以核發所有權狀，核其所為，係犯刑法第二百十四條明知為不實事項而使公務員
    登載不實罪。其利用不知情之代書為本件犯行，係間接正犯。原審對被告論罪科
    刑，固非無據，然被告甲○○自承其以前曾二次買賣法院拍賣之房地，其對房地
    買賣事務，相當熟稔，依理在本件房地買賣，被告應該知道須通知有優先承買權
    之人優先購買，竟出售房地並委由不知情之代書繕具載有不實切結簽註事項之土
    地登記申請書，而達到所有權移轉登記之目的，犯罪情節不輕，且犯罪後，飾詞
    御責，又未與被害人和解，原審對被告量處有期徒刑四月，並諭知緩刑三年量刑
    過輕，檢察官執此理由上訴而指摘原判決不當，為有理由，應由本院將原判決予
    以撤銷改判。爰審酌被告明知優先承買權人並未放棄承買權利，竟向地政機關謊
    稱優先承買權人已放棄優先承買權，而將房屋出售他人，申請辦理所有權移轉登
    記，妨害土地登記審核之正確性，並害及優先承買權人之權益，及其動機、手段
    、所生危害等一切情狀，量處如主文所示之刑，並諭知易科罰金之折算標準。
據上論斷，應依刑事訴訟法第三百六十九條第一項前段、第三百六十四條、第二百九
十九條第一項前段、刑法第二百十四條、第四十一條、罰金罰鍰提高標準條例第一條
前段、第二條，判決如主文。
本案經檢察官李金定到庭執行職務。
中      華      民      國    九十      年      一      月     十九     日
                              臺灣高等法院刑事第八庭
                                  審判長法  官  蔡  秀  雄
                                        法  官  楊  炳  禎
                                        法  官  沈  宜  生
右正本證明與原本無異。
不得上訴。
                                        書記官  楊  翠  明
中      華      民      國    九十      年      一      月     二十     日


司法院資訊處製作；財團法人民間司法改革基金會備份。
